ACORDAO-COMPLETO-2543110

ACÓRDÃO 2834/2023 ATA 9/2023 - PRIMEIRA CÂMARA

VISTOS, relatados e discutidos estes autos em que se aprecia recurso de reconsideração interposto por Simeão Garcia do Nascimento contra o Acórdão 4082/2021-TCU-Primeira Câmara,
ACORDAM os Ministros do Tribunal de Contas da União, reunidos em sessão da 1ª Câmara, com fundamento nos arts. 16, inciso II, 18, 23, inciso II, 32, inciso I, e 33 da Lei 8.443/1992, em:
9.1. conhecer do recurso de reconsideração para, no mérito dar-lhe provimento;
9.2. tornar insubsistente o Acórdão 4082/2021-TCU-Primeira Câmara;
9.3. julgar regulares com ressalva as contas de Simeão Garcia do Nascimento, relativas ao Termo de Compromisso 45/2015 (Siafi 683835) , dando-lhe quitação; e
9.4. dar ciência à Procuradoria da República no Estado do Amazonas e ao Ministério da Integração Nacional e Desenvolvimento Regional.

Recurso de reconsideração interposto contra acórdão que julgou as contas do recorrente irregulares e aplicou-lhe multa em razão da omissão no dever de prestar contas dos recursos repassados por meio do termo de compromisso que tinha por objeto a execução de ações de socorro, assistência às vítimas e restabelecimento de serviços essenciais do município em virtude da decretação de situação de emergência em decorrência de inundações na região ocorridas no mês de abril de 2015.

Primeira Câmara

Município de Tonantins/AM.

3. Interessados/Responsáveis/Recorrentes:
3.1. Responsável: Simeão Garcia do Nascimento (XXX.797.372-XX).
3.2. Recorrente: Simeão Garcia do Nascimento (XXX.797.372-XX).

13.1. Ministros presentes: Jorge Oliveira (na Presidência), Walton Alencar Rodrigues (Relator), Benjamin Zymler e Jhonatan de Jesus.
13.2. Ministro-Substituto presente: Augusto Sherman Cavalcanti.

WALTON ALENCAR RODRIGUES

Ministro-Substituto Weder de Oliveira.

Adoto como relatório a instrução peça 76, que obteve anuência do corpo dirigente da Serur e do representante do Ministério Público junto ao TCU (peças 77 e 78) .
"INTRODUÇÃO
1.	Trata-se de recurso de reconsideração interposto por Simeão Garcia do Nascimento, ex-prefeito de Tonantins/AM, contra o Acórdão 4082/2021-TCU-Primeira Câmara, da relatoria do Ministro-Substituto Weder de Oliveira (peça 58) .
1.1.	A deliberação recorrida apresenta o seguinte teor:
9.1. acolher as alegações de defesa apresentadas pelo Sr. Simeão Garcia do Nascimento;
9.2. rejeitar as razões de justificativa e julgar irregulares as contas do Sr. Simeão Garcia do Nascimento, com fundamento no art. 16, III, "a", da Lei 8.443/1992;
9.3. aplicar ao Sr. Simeão Garcia do Nascimento a multa prevista no art. 58, II, da Lei 8.443/1992, no valor de R$ 10.000,00 (dez mil reais) , fixando o prazo de 15 (quinze) dias, a contar da notificação, para que comprove, perante o Tribunal (art. 214, III, "a", do RI/TCU) , o recolhimento da dívida aos cofres do Tesouro Nacional, atualizada monetariamente desde a data do presente acórdão até a do efetivo recolhimento, se for paga após o vencimento, na forma da legislação em vigor;
9.4. autorizar, desde logo, nos termos do art. 28, II, da Lei 8.443/1992, a cobrança judicial da dívida caso não atendida a notificação;
9.5. em cumprimento do disposto no § 3º do art. 16 da Lei 8.443/1992, remeter cópia desta deliberação à Procuradoria da República no Estado do Amazonas. (grifo nosso) 
HISTÓRICO
2.	A presente tomada de contas especial (TCE) foi instaurada pelo Ministério da Integração Nacional (MI) em desfavor de Simeão Garcia do Nascimento, prefeito de Tonantins/AM na gestão 2013-2016, em razão da omissão no dever de prestar contas dos recursos repassados por meio do Termo de Compromisso 45/2015 (Siafi 683835) .
2.1.	A avença controvertida, integralmente custeada por recursos federais, no importe de R$ 258.943,71, vigeu no período de 15/7/2015 a 10/1/2016, e teve por objeto a execução de ações de socorro, assistência às vítimas e restabelecimento de serviços essenciais do município Tonantins/AM em virtude da decretação de situação de emergência em decorrência de inundações na região ocorridas no mês de abril de 2015 (peça 1; p. 35-36) .
2.2.	Após a realização de diligência ao Banco do Brasil para saneamento de incertezas acerca da adequada caracterização e quantificação do débito (peças 8-15 e 20-21) , a unidade técnica (UT) responsável concluiu pela citação e audiência de Simeão Garcia do Nascimento (peças 29-31) .
2.3.	Ao examinar a documentação apresentada pelo ex-gestor (peças 34-35) , a UT opinou pelo afastamento do débito, em razão da comprovação da boa e regular aplicação dos recursos repassados, entretanto, pugnou pela cominação da multa prevista no art. 58, inciso I, da Lei 8.443/1992, em face da carência de justificativas para a omissão no dever de prestar contas da avença (peças 38-43) . 
2.4.	Por sua vez, o Excelentíssimo Senhor Rodrigo Medeiros de Lima, Procurador do Ministério Público junto ao TCU (MPTCU) , registrou dissenções às conclusões aduzidas pela UT, mediante parecer acostado à peça 44, no sentido de que subsistiria o ressarcimento ao erário a ser imputado ao responsável em razão da inviabilidade de se estabelecer o nexo de causalidade entre as despesas e o repasse federal, posto que os débitos registrados no extrato da conta especifica do ajuste contemplavam pagamentos realizados por cartão de crédito.
2.5.	Não obstante a divergência suscitada pelo parquet, ao apreciar o feito, o ministro-relator acolheu o pronunciamento da UT, sob o fundamento de que a Lei 12.340/2010 e o Decreto 7.257/2010 autorizariam o pagamento de despesas relacionadas à defesa civil, com recursos transferidos pelo MI, por meio de cartão de crédito (peça 47) . 
2.6.	Nesse diapasão, em virtude da injustificada apresentação extemporânea da prestação de contas do Termo de Compromisso 45/2015, a Segunda Câmara deste Tribunal julgou irregulares as contas de Simeão Garcia do Nascimento, com afastamento do débito, cominando-lhe multa individual, no montante de R$ 10.000,00, conforme esposado no Acórdão 4.082/2021, da relatoria do Ministro-Substituto Weder de Oliveira (peça 46) .
2.7.	Irresignado, o ex-gestor interpôs o presente recurso de reconsideração, postulando, preliminarmente, a suspensão dos efeitos do aresto exordial; e, no mérito, sua reforma para que sejam reputadas regulares suas contas, com conseguinte remissão da multa que lhe foi imputada (peça 58, p. 13) . 
EXAME DE ADMISSIBILIDADE
3.		Reitera-se o exame de admissibilidade contido nas peças 59-60, em que se propôs o conhecimento do presente recurso, nos termos dos arts. 32, inciso I, e 33, da Lei 8.443/1992, suspendendo-se os efeitos dos subitens 9.2 (in fine) , 9.3 e 9.4 do Acórdão 4082/2021-TCU-Primeira Câmara, da relatoria do Ministro-Substituto Weder de Oliveira. 
3.1.	Em anuência à apreciação realizada, o Excelentíssimo Senhor Ministro Walton Alencar Rodrigues conheceu do presente recurso de reconsideração, mediante despacho acostado à peça 63.
EXAME DE MÉRITO
4. Delimitação do recurso
4.1.	Constitui objeto do presente recurso definir se:
a) é escusável a apresentação extemporânea da prestação de contas do Termo de Compromisso 45/2015; e 
b) houve a prescrição da multa.
5. 	Da apresentação intempestiva da prestação de contas do Termo de Compromisso 45/2015  
5.1.	O recorrente reputa insubsistente sua culpabilidade na apresentação extemporânea da prestação de contas do Termo de Compromisso 45/2015, com espeque nos argumentos a seguir colacionados (peça 58, p. 6-13) .
5.2.	Inicialmente, alega que a prestação de contas impugnada foi encaminhada ao órgão repassador dos recursos federais em 12/12/2016, antes, portanto, da autorização para instauração do presente feito, datado de 11/1/2017, conforme atesta o Ofício 3/AECI/GI/MI, e da própria autuação da TCE neste tribunal, em 20/7/2017.
5.3.	Outrossim, a fim de justificar a delonga na comprovação da aplicação dos recursos federais, apela para o exíguo lapso temporal pactuado para prestação de contas do ajuste, as dificuldades administrativas da municipalidade e a própria situação emergencial que suscitou o repasse. 
5.4.	Ademais, registra que a responsabilidade subjetiva de gestores públicos está consagrada no art. 37, §6º, in fine, da Constituição Federal. 
5.5.	Nesse vértice, tendo em vista não ser possível evidenciar a conduta dolosa ou culposa, por negligência, imperícia ou imprudência, bem como considerada a inexistência de dano ao erário ou de indícios de locupletamento, conclui pela remissão da sanção aplicada.    
5.6. 	A par dessas considerações, também acrescenta que a multa cominada tem como pressuposto de sua aplicação e gradação a ocorrência e a quantificação do dano ao erário, conforme se depreende do art. 71, inciso VIII, da Carta Magna. Dessa forma, reitera que, ante a inexistência de qualquer prejuízo aos cofres públicos, não subsiste a penalidade cominada. 
5.7.	Ante o exposto, o recorrente pugna pela reforma do aresto exordial para que sejam reputadas regulares suas contas, com conseguinte remissão da multa que lhe foi increpada (peça 58, p. 13) 
Análise
5.8.	O Tribunal julgou irregulares as contas do recorrente em virtude da injustificada apresentação intempestiva da prestação de contas do Termo de Compromisso 45/2015, conforme esposado no item 29 do voto condutor ao aresto vergastado (peça 47, p. 4) .
5.9.	Consoante estabelecido no art. 5º da Portaria 129/2015, o termo final para comprovação da aplicação dos recursos federais ao ministério repassador era 9/2/2016.
5.10.	Em que pese o ex-gestor ter sido notificado pelo concedente de sua inadimplência por meio do Ofício 211/DGI/Secex/MI, de 7/4/2016 (peça 1, p. 84-85) , cujo aviso de recebimento (AR) consignou a data de 20/4/2016 (peça 1, p. 91) , só encaminhou a documentação probatória da aplicação do repasse federal em 19/12/2016, conforme protocolo de recebimento aposto ao Ofício 25/2016/Gabin (peça 35, p.1) .
5.11.	Já a apresentação serôdia de documentos integrantes da prestação de contas da avença a esta Corte (peça 35) , em resposta às audiência e citação promovidas pelo Ofício 16.808/2020-TCU/Seproc (peça 33) , foi apta apenas à elisão do débito decorrente da não comprovação da aplicação dos recursos repassados, consoante exame consignado nos itens 20-28 do voto condutor ao acórdão recorrido (peça 47, p. 3-4) , não logrando expurgar a omissão original do ex-gestor no dever de prestar contas, posto que ausente justificativa plausível para o atraso verificado.
5.12.	Nesse diapasão, o fundamento jurídico para sanção increpada encontra-se insculpida no art. 209, § 4º do Regimento Interno do Tribunal (RITCU) , in verbis:
§ 4º Citado o responsável pela omissão de que trata o inciso I, bem como instado a justificar a omissão, a apresentação posterior das contas, sem justificativa para a falta, não elidirá a respectiva irregularidade, podendo o débito ser afastado caso a documentação comprobatória das despesas esteja de acordo com as normas legais e regulamentares e demonstre a boa e regular aplicação dos recursos, sem prejuízo da cominação da multa prevista no inciso I do art. 268. (grifo nosso) 
5.13.	Assim, nessa hipótese, a manutenção da irregularidade das contas fundamenta-se na imotivada omissão do dever de comprovar a boa e regular aplicação dos recursos públicos (art. 16, inciso III, alínea "a", da Lei 8.443/1992) e enseja a cominação da multa prevista no art. 58, inciso I, da Lei Orgânica/TCU, conforme parágrafo único do art. 19 do mesmo normativo.
5.14.	Impende ainda ressaltar que esse entendimento está amparado nos Acórdão 621/2014-TCU-Primeira Câmara, relator: Benjamin Zymler; 5.137/2014-TCU-2ª Câmara, relator: José Jorge; 855/2015-TCU-Plenário, relator: Vital do Rêgo; 4.887/2015-TCU-1ª Câmara, relator: Benjamin Zymler; 9.810/2015-TCU-2ª Câmara, relator: Marcos Bemquerer e 816/2019-TCU-Plenário, relator: Bruno Dantas.
5.15.	Realizadas essas considerações iniciais, passa-se ao exame das razões recursais ora aduzidas pelo recorrente. 
5.16.	Verifica-se que a mora do ex-gestor na comprovação da aplicação dos recursos federais estendeu-se por mais de dez meses, tendo em vista que o termo final para sua apresentação era 9/2/2016 (peça 1, p. 35) e o efetivo encaminhamento da prestação de contas ao concedente ocorreu em 19/12/2016, conforme elucidado no item 5.10 desta instrução.
5.17.	Ademais, conquanto tenha sido regularmente notificado, em abril de 2016, das consequências jurídicas de sua inadimplência, o ex-gestor optou por se quedar inerte ao longo de mais de oito meses (peça1, p. 84-91) .
5.18.	Além disso, diversamente do alegado, a instauração da presente TCE foi autorizada em 4/8/2016, por despacho do Secretário Nacional de Proteção e Defesa Civil (peça 1, p. 95-96) , ou seja, quatro meses antes da apresentação da documentação probatória da aplicação dos recursos ao ministério repassador.
5.19.	Por seu turno, justificativas tratando de falhas administrativas municipais e do escasso interstício pactuado para prestação de contas do repasse são incapazes de escoimar a delonga do ex-gestor porquanto o prazo estipulado para comprovação da aplicação dos recursos federais já era de seu prévio conhecimento quando da edição da Portaria 129/2015, de 12/6/2015 (peça 1, p.35) , publicada na seção 1 do Diário Oficial da União (DOU) em 15/6/2015 (peça 1, p. 36) . 
5.20. 	No que concerne à situação de emergência que ensejou a transferência de recursos à municipalidade, sua ocorrência remonta a abril de 2015, conforme os termos do Decreto Municipal 1, de 13/4/2015 (peça 1, p.4) , ou seja, dez meses antes do termo final para prestação de contas do ajuste, não tendo o condão de expurgar o atraso no seu encaminhamento em mais de dez meses após a expiração desse prazo. 
5.21.	Já no que tange à responsabilização subjetiva do ex-gestor pela irregularidade apurada nesta TCE, impende esclarecer que a especificação do ilícito, normas infringidas, conduta, nexo de causalidade e culpabilidade, requisitos dessa natureza de responsabilidade, constou de matriz e subitens 21.2.1.2 e 21.2.2-21.2.4 de parecer que fundamentou a proposição de sua audiência (peça 29, p.4-5 e 8) , então acolhida pelo titular da UT competente (peça 31) , e foram devidamente anexados a sua notificação (peça 34) , conforme a seguir transcrito:    
21.2.1.2. Deixar de prestar contas quando se está obrigado a fazê-lo, no prazo e forma estabelecidos pela legislação, constitui irregularidade grave, nos termos da lei e da jurisprudência do TCU (Acórdão 6897/2018-TCU-Segunda Câmara, Relator: Aroldo Cedraz; Acórdão 6730/2018-TCU-Primeira Câmara, Relator: Benjamin Zymler; Acórdão 2628/2004-TCU-Primeira Câmara, Relator: Augusto Sherman; Acórdão 5770/2009-TCU-Primeira Câmara, Relator: Walton Alencar Rodrigues) . 
21.2.2. Evidências da irregularidade: Parecer Financeiro 141/2016 (peça 1, p. 92-94) .
21.2.3. Normas infringidas: art. 37, caput, c/c o art. 70, parágrafo único, da Constituição da República Federativa do Brasil; art. 93, do Decreto-lei 200/1967; art. 66, do Decreto 93.872/1986. 
21.2.4. Responsável: Simeão Garcia do Nascimento, CPF XXX.797.372-XX. 
21.2.4.1. Conduta: descumprir o prazo originalmente estipulado para prestação de contas dos recursos federais recebidos à conta do instrumento em questão, o qual se encerrou em 9/2/2016. 
21.2.4.2. Nexo de causalidade: A conduta descrita impediu o estabelecimento do nexo causal entre as possíveis despesas efetuadas com os recursos recebidos, no âmbito do instrumento em questão. 
21.2.4.3. Culpabilidade: não há excludentes de ilicitude, de culpabilidade e de punibilidade; é razoável supor que o responsável tinha consciência da ilicitude de sua conduta; era exigível conduta diversa da praticada, qual seja, desincumbir-se do seu dever por meio da apresentação da prestação de contas no prazo e forma devidos. 
5.22.	Por fim, a sanção pecuniária passível de ser imposta por esta Corte cujo pressuposto é a existência de débito para sua cominação e quantificação é a prescrita no art. 57 da Lei 8.443/1992, fundamento legal diverso, portanto, da penalidade controvertida, fulcrada no art. 58 do mencionado diploma, cujo valor máximo fixado para o exercício de 2021 era de R$ 67.854,38, consoante art. 1º da Portaria TCU 15/2021.  
5.23.	Ante o exposto, conclui-se que as razões recursais aduzidas pelo recorrente não logram escusar sua mora na prestação de contas dos recursos repassados por meio do Termo de Compromisso 45/2015 (Siafi 683835) , razão pela qual pugna-se pela manutenção da multa cominada pelo subitem 9.3 do Acórdão 4082/2021-TCU-Primeira Câmara, da relatoria do Ministro-Substituto Weder de Oliveira.
6. 	Da prescrição da multa
6.1.	Conquanto o recorrente não tenha alegado a prescrição da multa, por se tratar de matéria de ordem pública, o exame da questão se impõe, mormente, em face do novel entendimento do Supremo Tribunal Federal (STF) firmado a partir da apreciação do Recurso Extraordinário 636.886 Alagoas (RE 636.886/AL) , com repercussão geral reconhecida pelo tema 899.
Análise
6.2.	No exame da prescrição, a Secretaria de Recursos do TCU (Serur/TCU) tem adotado os entendimentos detalhados na peça 75, que contêm estudo e pronunciamentos anteriores dessa UT acerca do aludido instituto nos processos de controle externo:
	a) ao julgar o RE 636.886, o STF conferiu nova interpretação ao art. 37, §5º, da Constituição Federal, fixando a tese de que "é prescritível a pretensão de ressarcimento ao erário fundada em decisão de Tribunal de Contas";
	b) as pretensões punitiva e de ressarcimento devem observar o mesmo regime na atividade de controle externo, dado o objetivo comum da prescrição, de fixar prazo para o Tribunal de Contas agir, para caracterizar o ilícito, identificar seu autor, dimensionar as consequências da conduta e impor as consequências legais, independentemente de tais consequências terem natureza punitiva ou ressarcitória;
	c) até que sobrevenha norma específica, entende-se que a prescrição das pretensões punitiva e de ressarcimento, no processo de controle externo, deve observar o regime da Lei 9.873/1999, na linha dos recentes pronunciamentos do STF a respeito. Assim, sem prejuízo de se realizar o exame da prescrição também segundo o prazo decenal previsto no Código Civil, o critério adotado, na formulação da proposta de encaminhamento, será o da Lei 9.873/1999.
6.3.	No caso em análise, que tem por objeto uma relação jurídica de natureza convenial, o termo inicial para contagem do prazo prescricional inicia-se na data em que o responsável pela aplicação dos recursos apresentou a prestação de contas da avença ao órgão repassador, o que ocorreu em 19/12/2016 (peça 35, p. 1) .
Análise da prescrição segundo os critérios do Acórdão 1441/2016-TCU-Plenário
6.4.	No tocante à pretensão punitiva, o TCU tem aplicado os critérios definidos no Acórdão 1441/2016-TCU-Plenário, relator: Ministro Benjamin Zymler, que uniformizou sua jurisprudência sobre a matéria, consolidando o entendimento pela aplicação da regra geral do Código Civil. 
6.5.	Assim, restou decidido que a prescrição ocorre pelo decurso do prazo de dez anos (art. 205, do Código Civil) , com início na data de ocorrência da irregularidade, interrompendo-se pelo ato que ordenar a citação, a audiência ou a oitiva da parte.
6.6.	Neste caso, o prazo decenal começou a correr em 19/12/2016, sendo interrompido pelo ato que ordenou a citação do responsável, em 17/4/2020, conforme previsto no art. 202, inciso I, do Código Civil. 
6.7.	Ante o exposto, entre o marco inicial do prazo decenal e a data do ato que o interrompeu transcorreram menos de dez anos. 
6.8.	Por fim, a prolação do acórdão condenatório recorrível deu-se em 16/03/2021 (peça 46) .
Análise da prescrição pelo regime da Lei 9.873/1999
6.9.	A Lei 9.873/1999 em seu art. 1º, caput, estabelece o prazo prescricional de cinco anos da "ação punitiva", nos seguintes termos:
Art. 1º. Prescreve em cinco anos a ação punitiva da Administração Pública Federal, direta e indireta, no exercício do poder de polícia, objetivando apurar infração à legislação em vigor, contados da data da prática do ato ou, no caso de infração permanente ou continuada, do dia em que tiver cessado. (grifo nosso) 
6.10.	O parágrafo primeiro disciplina a chamada prescrição intercorrente:
§1º. Incide a prescrição no procedimento administrativo paralisado por mais de três anos, pendente de julgamento ou despacho, cujos autos serão arquivados de ofício ou mediante requerimento da parte interessada, sem prejuízo da apuração da responsabilidade funcional decorrente da paralisação, se for o caso". (grifo nosso) 
6.11.	O artigo 2º cuida das hipóteses de interrupção da prescrição, conforme abaixo transcrito:
Art. 2o Interrompe-se a prescrição da ação punitiva:
I - pela notificação ou citação do indiciado ou acusado, inclusive por meio de edital;
II - por qualquer ato inequívoco, que importe apuração do fato; 
III - pela decisão condenatória recorrível.
IV - por qualquer ato inequívoco que importe em manifestação expressa de tentativa de solução conciliatória no âmbito interno da administração pública federal. (grifo nosso) 
6.12.	No caso em exame, como visto acima, o dies a quo do prazo prescricional teve início no dia em que foi apresentada a prestação de contas dos recursos aplicados pelo responsável: 19/12/2016.
Interrupção do prazo quinquenal
6.13.	Em respeito ao disposto no art. 2º, II, da Lei 9.873/1999, a prescrição da ação punitiva relativa às irregularidades apuradas nestes autos foi interrompida nas datas a seguir discriminadas pelos atos inequívocos de apuração dos fatos relacionados à fase interna desta TCE:
Quadro 1-Interrupção da prescrição quinquenal-Fase interna da TCE
	Data
	Ato inequívoco de apuração
	Localização 

	22/6/2017
	Relatório de Auditoria 618/2017
	peça 1, p.112-114

	22/6/2017
	Certificado de Auditoria 618/2017
	peça 1, p.115

	26/6/2017
	Parecer do dirigente do órgão de controle interno 618/2017
	peça 1, p. 117

6.14.	Já na fase externa do feito, diversos atos impulsionaram os autos no interstício de 20/7/2017, data de sua autuação nesta Corte, até o presente momento e importaram na interrupção da prescrição. Sem pretensão de exaurir todos esses eventos, o quadro abaixo elenca alguns desses marcos impeditivos: 
Quadro 2-Interrupção da prescrição quinquenal-Fase externa da TCE
	Data
	Evento
	Hipótese Legal
	Localização

	6/7/2018
	Instrução da UT competente 
	2º, II, da Lei 9.873/1999
	Peça 5

	22/10/2019
	Instrução da UT competente 
	2º, II, da Lei 9.873/1999
	Peça 17

	17/4/2020
	Instrução da UT competente 
	2º, II, da Lei 9.873/1999
	Peça 29

	6/5/2020
	Ofício de citação do responsável 
	2º, I, da Lei 9.873/1999
	Peça 33

	11/9/2020
	Instrução da UT competente
	2º, II, da Lei 9.873/1999
	Peça 38

	29/9/2020
	Instrução da UT competente
	2º, II, da Lei 9.873/1999
	Peça 41

	27/11/2020
	Parecer do MPTCU
	2º, II, da Lei 9.873/1999
	Peça 44

	16/03/2021
	Prolação da decisão condenatória recorrível 
	2º, III, da Lei 9.873/1999
	Peça 46

6.15.	Assim, tendo em vista que o termo inicial da prescrição dos atos infracionais apurados nestes autos é 19/12/2016 (item 6.12) , depreende-se que transcorreram menos de cinco anos entre esse marco temporal e as datas dos eventos que resultaram na interrupção prescricional.
Prescrição intercorrente
6.16.	Nos termos do art. 1º, § 1º, da Lei 9.873/1999, opera-se a prescrição intercorrente se o processo ficar paralisado por mais de três anos, aguardando "julgamento ou despacho".
6.17.	Note-se que há uma correlação entre essa hipótese e as causas de interrupção da prescrição do art. 2º. Com efeito, uma vez interrompida a prescrição por alguma das hipóteses do art. 2º, o processo não pode ficar inativo, sem qualquer impulso processual relevante, por mais de três anos.
6.18.	Trata-se de prazo específico, não se aplicando nem o prazo geral de cinco anos, nem o prazo especial, da lei penal (§2º) . A finalidade da prescrição intercorrente, com seu prazo próprio, é assegurar eficiência e celeridade nas apurações administrativas. Seria contrário a essa finalidade a paralisação injustificada do processo por período maior que o triênio legalmente estabelecido para a hipótese.
6.19.	Compulsando as datas e os eventos arrolados nos quadros 1 e 2, verifica-se que não se operou a prescrição intercorrente, posto que, tanto na fase interna quanto na fase externa desta TCE, diversos atos impulsionaram os autos a partir do marco inicial do prazo prescricional, em 19/12/2016, até o momento presente, não tendo o feito permanecido paralisado por prazo superior a três anos.
6.20.	Por todo o exposto, conclui-se que o débito e a multa relativos a estas contas não prescreveram pelos critérios estabelecidos na Lei 9.873/1999. 
INFORMAÇÕES ADICIONAIS
7.	Nos termos consignados no item 29 do voto condutor ao Acórdão 4082/2021-TCU-Primeira Câmara (peça 47, p.4-5) , o Exmo Ministro-Substituto Weder de Oliveira (peça 47, p.4-5) propôs a aplicação da multa prevista no art. 58, inciso II, da Lei 8.443/1992 a Simeão Garcia do Nascimento, "conforme propugnado pela unidade instrutiva".
7.1.	Entretanto, a fundamentação legal para sanção então proposta pela UT era o art. 58, inciso I, da Lei 8.443/1992, mais adequada a irregularidade apurada nesta TCE.
7.2. 	Ante o exposto, propõe-se, com fulcro na Súmula TCU 145, a retificação, por inexatidão material, do item 9.3 do Acórdão 4082/2021-TCU-Primeira Câmara, da relatoria do Ministro-Substituto Weder de Oliveira, de modo que onde se lê: "aplicar ao Sr. Simeão Garcia do Nascimento a multa prevista no art. 58, II, da Lei 8.443/1992", leia-se: "aplicar ao Sr. Simeão Garcia do Nascimento a multa prevista no art. 58, I, da Lei 8.443/1992".
CONCLUSÃO
8.	Das análises anteriores, conclui-se que:
a) subsiste a responsabilidade de Simeão Garcia do Nascimento pela apresentação intempestiva da prestação de contas do Termo de Compromisso 45/2015 (Siafi 683835) e, por conseguinte, da multa que lhe foi imputada por este Tribunal; e
b) não se operou a prescrição quinquenal e a prescrição intercorrente da multa.
8.1.	Com espeque nessas conclusões, propõe-se negar provimento ao presente recurso, uma vez que as alegações aduzidas pelo ex-gestor são inaptas para desconstituir os fundamentos da decisão exordial, que, por isso, se mantém hígida.
8.2.	Por fim, pugna-se, com fulcro na Súmula TCU 145, pela retificação, por inexatidão material, do item 9.3 do Acórdão 4082/2021-TCU-Primeira Câmara, da relatoria do Ministro-Substituto Weder de Oliveira, de modo que onde se lê: "aplicar ao Sr. Simeão Garcia do Nascimento a multa prevista no art. 58, II, da Lei 8.443/1992", leia-se: "aplicar ao Sr. Simeão Garcia do Nascimento a multa prevista no art. 58, I, da Lei 8.443/1992".
PROPOSTA DE ENCAMINHAMENTO
9.	Ante ao exposto, submetem-se os autos à consideração superior, propondo-se, com fundamento nos arts. 32, inciso I, e 33 da Lei 8.443/1992 e art. 285 do RI/TCU:
a) conhecer do recurso interposto e, no mérito, negar-lhe provimento;
b) retificar, por inexatidão material, com fulcro na Súmula TCU 145, o item 9.3 do Acórdão 4082/2021-TCU-Primeira Câmara, da relatoria do Ministro-Substituto Weder de Oliveira, de modo que onde se lê: "aplicar ao Sr. Simeão Garcia do Nascimento a multa prevista no art. 58, II, da Lei 8.443/1992", leia-se: "aplicar ao Sr. Simeão Garcia do Nascimento a multa prevista no art. 58, I, da Lei 8.443/1992";
c) 	informar ao recorrente e demais interessados do acórdão a ser proferido, destacando que o relatório e o voto que o fundamentam podem ser acessados por meio do endereço eletrônico www.tcu.gov.br/acordaos."

Aldenize Magalhães Aufiero (1874/OAB-AM), Adriana Gomes de Oliveira (12202/OAB-AM) e outros, representando Simeão Garcia do Nascimento.

Subprocurador-Geral Lucas Rocha Furtado.

TOMADA DE CONTAS ESPECIAL. TERMO DE COMPROMISSO. OMISSÃO NO DEVER DE PRESTAR CONTAS. CITAÇÃO E AUDIÊNCIA. COMPROVAÇÃO DA REGULAR APLICAÇÃO DOS RECURSOS TRANSFERIDOS. AUSÊNCIA DE JUSTIFICATIVAS PARA A INTEMPESTIVIDADE. CONTAS IRREGULARES. MULTA. RECURSO DE RECONSIDERAÇÃO. EVIDENCIAÇÃO DA APRESENTAÇÃO DA PRESTAÇÃO DE CONTAS ANTES DA CITAÇÃO. CONHECIMENTO. PROVIMENTO. INSUBSISTÊNCIA DA MULTA. REGULARIDADE COM RESSALVAS.

TOMADA DE CONTAS ESPECIAL (TCE)

Unidade de Auditoria Especializada em Tomada de Contas Especial (AudTCE).

Trata-se de recurso de reconsideração interposto por Simeão Garcia do Nascimento, prefeito de Tonantins/AM entre 2013 e 2016, contra o Acórdão 4082/2021-TCU-Primeira Câmara, da relatoria do E. Ministro Substituto Weder de Oliveira, que julgou irregulares suas contas especiais e condenou-o ao pagamento de multa, no valor de R$ 10.000,00, em virtude da apresentação intempestiva da prestação de contas dos recursos federais repassados do Termo de Compromisso 45/2015 (Siafi 683835) , no montante de R$ 258.943,71.
O Termo de Compromisso 45/2015 vigeu entre 15/7/2015 e 10/1/2016, com prazo para prestação de contas até 9/2/2016, e teve por objeto a execução de ações de socorro, assistência às vítimas e restabelecimento de serviços essenciais do município Tonantins/AM, em virtude da decretação de situação de emergência em decorrência de inundações na região (peça 1, p. 35-36) .
Como o ora recorrente não apresentou a prestação de contas final dos recursos federais recebidos no prazo pactuado, mesmo após instado a fazê-lo, em 27/1/2016 (peça 1, p. 72-73) e em 7/4/2016 (peça 1, p. 84-85) , o Ministério da Integração Nacional (MI) , em 13/12/2016, instaurou a tomada de contas especial que deu origem a estes autos (peça 1, p. 105) . 
Simeão Garcia do Nascimento procura afastar a imputação de multa com espeque nos seguintes argumentos: 
a) a prestação de contas foi encaminhada ao órgão repassador em 12/12/2016, antes, portanto, da autorização para instauração do presente feito e da autuação da TCE neste Tribunal;
b) o atraso justifica-se pelo exíguo lapso temporal pactuado para prestação de contas, dificuldades administrativas e situação emergencial que suscitou o repasse;
c) a responsabilidade subjetiva de gestores públicos está consagrada no art. 37, § 6º, in fine, da Constituição Federal, de sorte que, não sendo possível evidenciar conduta dolosa ou culposa, dano ao Erário nem locupletamento, a sanção aplicada não deve subsistir; e
d) a multa cominada tem como pressuposto de aplicação e gradação o dano ao erário, que não ocorreu, conforme se depreende do art. 71, inciso VIII, da Carta Magna.
A Serur, atual AudRecursos, e o Ministério Público manifestam-se pelo conhecimento dos recursos e negativa de provimento.
Passo a decidir.
Conheço do recurso por preencher os requisitos aplicáveis à espécie.
Quanto ao mérito, as análises efetuadas pela unidade instrutora mostram-se adequadas e suficientes para a rejeição dos argumentos recursais "b", "c" e "d".
Divirjo da unidade instrutora, entretanto, quanto às repercussões da alegação sintetizada no item "a". 
De acordo com protocolo constante do documento peça 35, p.1, o responsável encaminhou em 19/12/2016, ao MI, a documentação probatória da aplicação dos recursos repassados, três anos e meio, portanto, antes de receber o ofício citatório expedido pelo TCU (19/5/2020 - peça 36) . Os documentos apresentados foram considerados aptos a comprovar a regular utilização dos recursos, pela então SecexTCE e pelo relator a quo.
A jurisprudência desta Corte consolidou-se, há muito, no sentido de que a intempestividade da prestação de contas pode ser relevada na hipótese de apresentação antes da citação pelo TCU.
Vale recordar as balizas contidas no voto condutor do Acórdão 1678/2005-TCU-Primeira Câmara (Min. Marcos Vinicios Vilaça) , para diferenciação de intempestividade e omissão, resumidas no enunciado a seguir, as quais vêm desde então orientando o julgamento de contas prestadas após o prazo pactuado:
"A apresentação intempestiva de contas, que poderia ser relevada por meio do julgamento pela regularidade com ressalvas, é aquela em que o gestor não cumpre o prazo previsto para apresentação das contas, porém o faz espontaneamente. Aqueles que deixam de prestar contas e só o fazem quando instados a tal, não são intempestivos, mas omissos, sendo as contas irregulares (...) "
Entre as inúmeras deliberações desta Corte orientadas pelo entendimento de que a omissão no dever de prestar contas não se configura antes da remessa da TCE ao TCU e da citação válida do responsável, cito os Acórdãos 4918/2009,  2209/2011, 4094/2015, 5773/2015 e 1792/2020, da 1ª Câmara; 971/2011, da 2ª Câmara; e 3141/2012, 964/2018 e 1427/2019, do Plenário.
A AudRecursos fez alusão a deliberações desta Corte que mantiveram a irregularidade das contas e a cominação de multa mesmo após comprovação intempestiva da regular aplicação dos recursos (Acórdãos 621/2014 e 4.887/2015, da 1ª Câmara; 5.137/2014 e 9.810/2015, da 2ª Câmara; e 855/2015, do Plenário) . Todas elas versam sobre prestação posterior à citação do TCU, em linha, portanto, com o entendimento constante da jurisprudência supracitada. 
Vale registrar, em acréscimo, que, a partir do teor do art. 209, § 4º, do Regimento Interno do TCU, a seguir transcrito, infere-se que, até a citação do responsável pelo TCU, não há o suporte fático definido pela norma para aplicação de multa por omissão no dever de prestar contas.
§ 4º Citado o responsável pela omissão de que trata o inciso I, bem como instado a justificar essa omissão, a apresentação posterior das contas, sem justificativa para a falta, não elidirá a respectiva irregularidade, podendo o débito ser afastado caso a documentação comprobatória das despesas esteja de acordo com as normas legais e regulamentares e demonstre a boa e regular aplicação dos recursos, sem prejuízo de aplicação da multa prevista no inciso I do art. 268.  (grifei) 
Em deferência à jurisprudência do TCU e considerando a comprovação da correta aplicação dos recursos transferidos e a ausência de indícios de má-fé ou locupletamento, dou provimento ao recurso de reconsideração, para julgar regulares com ressalva as contas do recorrente.
Com essas considerações, incorporo a minhas razões de decidir as análises e conclusões constantes da instrução transcrita no relatório e voto no sentido de que o Tribunal adote o acórdão que ora submeto à deliberação deste Colegiado.
TCU, Sala das Sessões, em 11 de abril de 2023.
WALTON ALENCAR RODRIGUES 
Relator